臺灣高雄地方法院民事判決　　　　　99年度保險簡上字第11號
上　訴　人　三商美邦人壽保險股份有限公司
法定代理人　陳翔立
訴訟代理人　池泰毅律師
　　　　　　張詠善律師
被　上訴人　王靖揮
訴訟代理人　鄭明達律師
上列當事人間請求給付保險金事件，上訴人對於民國99年8 月12
日本院99年度雄保險簡字第5 號簡易程序第一審判決提起上訴，
經本院管轄之第二審於民國100 年3 月3 日言詞辯論終結，並判
決如下：
    主      文
原判決關於命上訴人給付超過新臺幣參拾壹萬肆仟元本息部分，
及該部分假執行之宣告，暨訴訟費用之裁判，均廢棄。
上開廢棄部分，被上訴人在第一審之訴駁回。
其餘上訴駁回。
第一、二審訴訟費用由被上訴人負擔百分之七，餘由上訴人負擔
。
    事實及理由
一、被上訴人起訴主張：兩造於民國89年7 月間簽訂「新住院醫
    療保險附約（代號HSRSB ，下稱甲契約）」及「日額型住院
    醫療終身健康保險附約（代號20HIW ，下稱乙契約）」之保
    險契約。而被上訴人於94年間因車禍脊椎受傷致下肢癱瘓，
    經治療後情況未有改善，仍有胸椎脊髓空洞症、腦壓過高致
    流鼻血等症狀，必須住院治療。被上訴人乃先後：（一）於
    98年1 月6 日至同年月19日，至高雄市健仁醫院住院治療14
    天；（二）於同年3 月5 日至同年4 月1 日，至臺北市立聯
    合醫院陽明院區（下稱陽明醫院）住院治療28天；（三）於
    同年5 月5 日至同年6 月2 日，再度至陽明醫院住院治療29
    天；（四）於同年6 月10目至同年7 月4 日，至高雄醫學大
    學附設中和紀念醫院（下稱高醫醫院）住院治療25天；（五
    ）於同年7 月l6日至同年月29日，至高雄市聖和醫院住院治
    療14天；（六）於同年8 月4 日至同年月25日，至長庚醫療
    財團法人嘉義長庚紀念醫院（下稱長庚醫院）住院22天。依
    上開甲、乙契約之約定，被上訴人得請求上訴人給付如附表
    一所示之各項保險金，總計新臺幣（下同）336,500 元。詎
    上訴人拒絕給付，爰依保險契約之法律關係提起本訴等語。
    並聲明：上訴人應給付被上訴人336,500 元，及自起訴狀繕
    本送達翌日起至清償日止，按週年利率百分之5 計算之法定
    遲延利息。
二、上訴人抗辯：（一）被上訴人請求保險金之前提要件，在於
    其有住院接受診療之必要性。然依病歷紀錄顯示，本件被上
    訴人並無住院之必要性，且其於短短8 個月之內接續更換5
    家不同醫院入住，有違常情。況其住院地點遍及數個縣市，
    可見身體狀況穩定，得以忍受舟車勞頓。被上訴人顯係為避
    免遭同一醫院拒絕住院，而以不正當方法促使保險契約之住
    院給付條件成就，俾以請領保險金，應視為條件不成就，不
    得請領。（二）就附表一編號1 所示乙契約之住院保險金部
    分，被上訴人主張其在健仁醫院住院天數應與前階段在其他
    醫院住院天數合併計算，超過30日部分應以1.5 倍計算住院
    保險金等情，上訴人對於是否應合併計算有所爭執。就附表
    一編號3 、4 、5 所示乙契約之出院療養金部分，被上訴人
    請求之出院療養保險金應以其實際出院療養為要件，此部分
    被上訴人實際出院療養日數少於該次實際住院日數即再行入
    住醫院，僅得依其實際出院療養日數計算出院療養保險金。
    是縱認被上訴人住院有其必要性而得請領保險金，所得請求
    之金額亦僅如附表二所示總計307,500 元等語。並聲明：請
    求駁回被上訴人之訴，暨陳明如受不利益判決，願供擔保，
    聲請准予宣告免為假執行。
三、原審判決被上訴人全部勝訴，並依職權宣告假執行，及依上
    訴人之聲請，諭知得預供擔保免為假執行。上訴人不服，提
    起上訴，除援引原審之陳述外，並聲明：（一）原判決廢棄
    ；（二）被上訴人在第一審之訴駁回。被上訴人除援引原審
    之陳述外，並聲明：上訴駁回。
四、下列事項為兩造所不爭執，依民事訴訟法第280 條第1 項、
    第279 條第1 項規定，應堪作為本件判決之基礎：
（一）兩造簽訂甲、乙保險契約。甲契約第2 條第5 項及乙契約
      第2 條第6 款均約定，所謂住院，係指被保險人因疾病或
      傷害，經醫師診斷，必須入住醫院診療時，經正式辦理住
      院手續並確實在醫院接受診療者而言
（二）依甲契約第8 條第2 項約定，被保險人如一次住院逾30日
      時，其住院醫療費用保險金限額以原約定限額除以30，再
      乘以實際住院天數為準，但實際住院天數最高以l20 天為
      限。第11條另約定，被保險人於本附約有效期間，因同一
      疾病或傷害，或因此引起的併發症，於出院後14日內再次
      住院時，其各種保險金給付合計額，視為一次住院辦理。
      而本件被上訴人投保甲契約之每日病房費用保險金為1,00
      0 元。
（三）依乙契約第2 條第8 款約定，所謂同一次住院，係指被保
      險人於本附約有效期間，因同一疾病或傷害及其引起之併
      發症，必須住院2 次以上時，其每次出院日期與再入院日
      期間隔未逾14日者。另第l0條第1 款關於住院保險金之約
      定，被保險人有本附約第9 條約定之情事時，倘實際住院
      日數在30日（含）內者，上訴人按實際住院日數乘以每日
      住院保險金額給付住院保險金；倘被保險人實際住院日數
      逾30日以上者，除前30日（含）按上述約定給付外，超過
      30日部分，則按超過30日之住院日數乘以每日住院保險金
      額的l.5 倍給付住院保險金；被保險人同一次住院期間申
      請上述兩種住院保險金之總給付日數最高以180 日為限。
      第11條另約定，被保險人有本附約第9 條約定之情事且已
      出院療養者，上訴人按實際住院日數乘以每日住院保險金
      額的百分之50給付出院療養保險金，但被保險人同一次住
      院期間之給付日數最高以180 日為限。而本件被上訴人投
      保乙契約之每日病房費用保險金為1,000 元。
（四）被上訴人於94年間因車禍脊椎受傷致下肢癱瘓，且有胸椎
      脊髓空洞症、腦壓過高致流鼻血等症狀，先後：於98年1
      月6日 至同年月19日，至健仁醫院住院治療14天；於同年
      3 月5日 至同年4 月1 日，至陽明醫院住院治療28天；於
      同年5 月5 日至同年6 月2 日，再度至陽明醫院住院治療
      29天；於同年6 月10目至同年7 月4 日，至高醫醫院住院
      治療25天；於同年7 月l6日至同年月29日，至聖和醫院住
      院治療14天；於同年8 月4 日至同年月25日，至長庚醫院
      住院22天。且被上訴人前於97年11月27日至97年12月25日
      曾因脊髓損傷並下肢痲痹而至陽明醫院住院治療，上訴人
      已給付保險金73,000元。
（五）如被上訴人所主張前開6 次住院均屬必要，則其請求之金
      額除附表一編號1 所示住院保險金以及編號3 、4 、5 所
      示出院療養金有所爭執外，其他各項之金額（合計282,00
      0 元）均無爭執。
五、本件之爭點在於：（一）被上訴人前開6 次住院是否有必要
    ？（二）如是，則被上訴人得請求之保險金為何？
六、得心證之理由：
（一）被上訴人住院之必要性
  １、按保險法所稱保險，謂當事人約定，一方交付保險費於他
      方，他方對於因不可預料，或不可抗力之事故所致之損害
      ，負擔賠償財物之行為。根據前項所訂之契約，稱為保險
      契約。又保險契約之解釋，應探求契約當事人之真意，不
      得拘泥於所用之文字；如有疑義時，以作有利於被保險人
      之解釋為原則。保險法第1 條、第54條第2 項分別定有明
      文。此外甲、乙契約之第1 條第3 項亦均有約定，該等附
      約之解釋，應探求契約當事人之真意，不得拘泥於所用文
      字，如有疑義時，以作有利於被保險人之解釋。而甲、乙
      契約均約定所謂住院，係指被保險人因疾病或傷害，經醫
      師診斷，必須入住醫院診療時，經正式辦理住院手續並確
      實在醫院接受診療者而言，已如前述。上述條款既係以「
      經醫師診斷必須入住醫院診療」為要件，則依前揭有利於
      被上訴人之契約解釋原則，應僅以診治被上訴人之醫師基
      於專業知識及經驗，判斷被上訴人有無住院治療之必要，
      作為認定上訴人應否給付保險金之標準為已足，無庸再委
      由其他醫師或醫療機構檢驗該醫師之判斷是否正確。
  ２、經函詢醫院關於被上訴人住院診療內容、復健狀況及有無
      住院必要之結果：（１）健仁醫院99年1 月5 日健仁字第
      0980000578號函覆稱：被上訴人因右上背曾於運動會擲鉛
      球意外導致肌肉拉傷未癒，左肩胛部位呈現酸痛、膝蓋以
      下無任何肌力，不便每日門診就醫，故住院可每天接受積
      極、專業之復健治療，可以保持四肢肢體機能狀態，不致
      退化，且可增進雙上肢及軀幹之肌耐力，雙下肢亦可保持
      及鍛鍊所剩下的肌力，並接受被動關節運動以防關節攣縮
      。復健治療項目為：雙下肢被動關節運動；傾斜臺站立訓
      練；雙下肢肌耐力訓練；穿雙下肢長腿支架在平行桿內練
      習走路；熱敷於雙肩胛、中下背；電療於右上背、中下背
      交接處；微波熱療於右肩後方等。另被上訴人左足跟於98
      年1 月14日遭床緣割傷，疑有細菌感染，傷口每日換藥及
      抗生素口服治療，嗣於同年l 月l9日傷口穩定，予以出院
      等語。（２）臺北市立聯合醫院98年12月29日北市醫陽字
      第09831920300 號函覆稱：被上訴人為脊髓損傷合併下半
      身癱瘓，經胸椎骨折及右踝骨折手術後，大小便失禁導致
      神經性膀胱及神經性腸症，住院有其必要性，復健計畫包
      括降低肌肉張力、肌肉力量訓練、耐力訓練、平衡訓練、
      感覺再教育、功能性活動訓練、日常生活功能訓練等，被
      上訴人因住院復健而使其肌肉力量、一般耐力、關節活動
      度、站姿平衡皆有進步等語。（３）高醫醫院99年3  月1
      日高醫附行字第09 90000719 號函覆稱：被上訴人雖為脊
      髓損傷、下半身無力，但因近期右上肢疼痛、兩下肢無力
      加劇，經核磁共振檢查有脊髓空洞症之情形，而於98年11
      月23日入住該醫院神經外科病房接受手術治療，98年12月
      8 日轉住復健科病房。被上訴人頸部手術後，仍有右上肢
      疼痛乏力及兩下肢無力腫脹之現象，確有住院觀察及復健
      治療之必要，復健治療項目有神經性膀胱檢查、泌尿道感
      染檢查、自主神經反射失調檢查及復健等語。（４）聖和
      醫院98年12月30日聖醫字第098123001 號覆稱：被上訴人
      為脊髓損傷病患，其胸椎第12節爆裂性骨折，腰椎第1 節
      脫位，造成雙下肢無力，大小便功能障礙；其於98年7 月
      6 日因臀部褥瘡前往門診，予以換藥，嗣於同年月16日再
      次門診，褥瘡情形未見改善，且有惡化情形，為防止嚴重
      感染併敗血症，乃安排住院治療，每天給予換藥治療；因
      患者下肢無力，平衡功能受損，乃安排復健治療，其中物
      理治療包括熱敷、向量干擾、被動式關節運動、平衡訓練
      、行走訓練等，職能治療則包括日常生活功能訓練、移位
      訓練、下肢功能訓練等；被上訴人有住院必要，其於住院
      期間病況穩定，褥瘡慢慢改善，於同年7 月29日出院等語
      。（５）長庚醫院99年1  月5  日（99）長庚院嘉字第00
      006 號函覆稱：被上訴人因脊髓損傷至下肢無力無法行走
      ，神經性膀胱仍無法自行小解完全，原入院復健訓練上肢
      力量與解尿，入院後訴說右上肢漸麻痛，經核磁共振檢查
      發現有頸胸脊髓空洞症，此症復健無法痊癒，建議接受外
      科手術，於98年8 月25日出院等語。
  ３、綜此以觀，堪認被上訴人上開各次住院治療，均係經由醫
      師診斷考量被上訴人之身體狀況後所為處置，且於住院期
      間確有從事治療、復健等措施，已符合兩造訂定甲、乙契
      約所約定「經醫師診斷，必須入住醫院診療」之住院要件
      ，被上訴人得據以向上訴人請領保險金。上訴人雖主張被
      上訴人並無住院必要等語，然醫師基於其專業知識及經驗
      判斷應如何治療病患為適當，不同醫師之間對於相同之病
      症是否住院治療以及住院時間長短如何，容或有不同考量
      。本件依兩造間甲、乙契約之約定，既係委由醫師為個案
      判斷，則對於醫師之判斷結果自應予以尊重，無庸再交由
      其他醫師或醫療機構檢驗該醫師之判斷是否正確，上訴人
      所稱尚非可採。至於上訴人請求調取被上訴人於行政院衛
      生署嘉義醫院、行政院國軍退除役官兵輔導委員會臺北榮
      民總醫院、行政院衛生署彰化醫院、光田綜合醫院、高醫
      醫院、聖和醫院、陽明醫院之病歷，送請國立臺灣大學醫
      學院附設醫院鑑定上訴人有無住院必要一節，本院認上訴
      人是否有住院必要，業經各該醫院之醫師專業判斷即足確
      認，並無另行鑑定之必要，附此敘明。
（二）上訴人得請求之保險金數額
  １、本件被上訴人前開6 次住院均屬必要，已如前述。茲就兩
      造間有爭執之個別保險金項目，分別論述如下：
  （１）就附表一編號1 所示住院保險金部分：經查被上訴人曾
        於97年11月27日起至97年12月25日因脊髓損傷併下肢痲
        痹至陽明醫院住院治療等情，已如前述。又被上訴人於
        98年1 月6 日起至同年月19日止，因車禍脊椎受傷致第
        12胸椎及第1 腰椎骨折術後併下肢癱瘓，而至健仁醫院
        住院治療14天，有健仁醫院診斷證明書在卷可稽。另參
        以健仁醫院99年1 月5 日健仁字第0980 000578 號函附
        病歷資料中，98年1 月6 日之護理記錄單記載：被上訴
        人當日上午11時入住病房，主訴於94年間因車禍導致脊
        椎及腰椎受傷，造成下半身癱瘓，當日前來門診求治等
        情。綜此以觀，堪認被上訴人先後兩次均係因車禍所衍
        生之相同脊椎問題而住院。而原告於97年12月25日出院
        後旋即98年1 月6 日復行住院，其間間隔13日，未超過
        14日，依上述乙契約第2 條第8 款及第l0條第1 款之約
        定，係屬同一次住院。其先在陽明醫院住院29日，後至
        健仁醫院住院14日，合計住院43日，其中前30日部分（
        含陽明醫院29日、健仁醫院1 日）得請求每日1,000 元
        之住院保險金，後13日在健仁醫院住院期間則得請求每
        日1,000 元之1.5 倍即1,500 元之住院保險金。從而，
        被上訴人在健仁醫院住院14日期間，可得請求之日額型
        住院保險金為20,500元（計算式：1,000  ＋1,000  ×
        1.5 ×13＝20,500），被上訴人主張核屬有理。上訴人
        主張兩者不應合併計算，僅應給付14,000元等語，尚非
        可採。
  （２）就附表一編號3 、4 、5 所示出院療養金部分：揆諸前
        揭乙契約第11條前段之約定，被保險人有本附約第9 條
        約定之情事且已出院療養者，上訴人按實際住院日數乘
        以每日住院保險金額的百分之50給付出院療養保險金。
        乙契約既已區分住院保險金及出院療養金為兩種不同之
        給付項目，且出院療養金之請領係以「出院療養」為要
        件，則被上訴人於出院後療養之日數倘若少於該次實際
        住院日數即再行入住醫院，應僅得依其實際出院療養日
        數作為計算出院療養保險金之基準，至於再次住院之日
        數，則屬於請領住院保險金之範疇，如此始符契約之本
        旨，是上訴人就此部分之主張應屬可採，被上訴人主張
        依保險契約並未約定不能重複請領等語，尚非可採。從
        而，就附表一編號3 、4 、5 所示出院療養金部分，被
        上訴人僅得分別請求3,500 元、5,500 元、2,500 元。
    ２、準此，就附表一編號1 所示住院保險金部分，上訴人應
        給付之金額為20,500元，另就附表一編號3 、4 、5 所
        示出院療養金部分，被上訴人則僅得分別請求3,500 元
        、5,500 元、2,500 元，連同其餘部分之282,000 元，
        被上訴人得請求上訴人給付之保險金，總計為314,000
        元。
七、綜據上述，本件被上訴人依兩造間保險契約之約定，請求上
    訴人給付314,000 元，及自起訴狀繕本送達翌日（即98年10
    月2 日，此有送達證書附卷可稽）起至清償日止，按週年利
    率百分之5 計算之法定遲延利息，為有理由，應予准許。逾
    此範圍之請求則無理由，應予駁回。又上開應准許部分，係
    就民事訴訟法第427 條第1 項訴訟適用簡易程序所為被告即
    上訴人敗訴之判決，依同法第389 條第1 項第3 款規定，應
    依職權宣告假執行。原審就超過上開應准許部分，為上訴人
    敗訴之判決，並依職權為假執行之宣告，尚有未洽。上訴意
    旨就此部分指摘原判決不當，求予廢棄改判，為有理由，應
    由本院予以廢棄，改判如主文第2 項所示。至於上開應准許
    之部分，原審認定並無違誤，上訴意旨就此部分指摘原判決
    不當，求予廢棄，為無理由，應駁回其上訴。
八、本件事證已臻明確，兩造其餘攻擊、防禦方法，經核與判決
    結果不生影響，爰不逐一論列，併此敘明。
九、結論：本件上訴為一部有理由，一部無理由，依民事訴訟法
    第436 條之1 第3 項、第449 條第1 項、第450 條、第79條
    ，判決如主文。
中    華    民    國    100    年    3    月    10    日
                    民事第一庭  審判長法  官  謝肅珍
                                      法  官  林岳葳
                                      法  官  譚德周
不得上訴。
以上正本證明與原本無異。
中    華    民    國   100    年    3     月    10    日
                                      書記官  鄭永媚
附表一：
┌──┬────────┬───────┬──┬──────┬──────────┐
│編號│住院期間        │醫療機構      │住院│依甲契約應給│依乙契約應給付之保險│
│    │                │              │日數│付之保險金  │金                  │
├──┼────────┼───────┼──┼──────┼──────────┤
│ 1  │98年1 月6 日起至│健仁醫院      │14天│14,000元    │1.住院保險金20,500元│
│    │至同年月19日止  │              │    │            │2.出院療養金7,000 元│
├──┼────────┼───────┼──┼──────┼──────────┤
│ 2  │98年3 月5 日起至│臺北市立聯合醫│28天│28,000元    │1.住院保險金28,000元│
│    │同年4 月1 日止  │院陽明院區    │    │            │2.出院療養金14,000元│
├──┼────────┼───────┼──┼──────┼──────────┤
│ 3  │98年5 月5 日起至│臺北市立聯合醫│29天│29,000元    │1.住院保險金29,000元│
│    │同年6 月2 日止  │院陽明院區    │    │            │2.出院療養金14,500元│
├──┼────────┼───────┼──┼──────┼──────────┤
│ 4  │98年6 月10目起至│高雄醫學大學附│25天│25,000元    │1.住院保險金25,000元│
│    │同年7 月4 日止  │設中和紀念醫院│    │            │2.出院療養金12,500元│
├──┼────────┼───────┼──┼──────┼──────────┤
│ 5  │98年7 月l6日起至│聖和醫院      │14天│14,000元    │1.住院保險金14,000元│
│    │同年月29日止    │              │    │            │2.出院療養金7,000 元│
├──┼────────┼───────┼──┼──────┼──────────┤
│ 6  │98年8 月4 日起至│長庚醫療財團法│22天│22,000元    │1.住院保險金22,000元│
│    │同年月25日止    │人嘉義長庚紀念│    │            │2.出院療養金11,000元│
│    │                │醫院          │    │            │                    │
├──┼────────┼───────┼──┼──────┼──────────┤
│總計│                │              │    │132,000元   │204,500元           │
└──┴────────┴───────┴──┴──────┴──────────┘
附表二：
┌──┬────────┬───────┬──┬──────┬──────────┐
│編號│住院期間        │醫療機構      │住院│依甲契約應給│依乙契約應給付之保險│
│    │                │              │日數│付之保險金  │金                  │
├──┼────────┼───────┼──┼──────┼──────────┤
│ 1  │98年1 月6 日起至│健仁醫院      │14天│14,000元    │1.住院保險金14,000元│
│    │至同年月19日止  │              │    │            │2.出院療養金7,000 元│
├──┼────────┼───────┼──┼──────┼──────────┤
│ 2  │98年3 月5 日起至│臺北市立聯合醫│28天│28,000元    │1.住院保險金28,000元│
│    │同年4 月1 日止  │院陽明院區    │    │            │2.出院療養金14,000元│
├──┼────────┼───────┼──┼──────┼──────────┤
│ 3  │98年5 月5 日起至│臺北市立聯合醫│29天│29,000元    │1.住院保險金29,000元│
│    │同年6 月2 日止  │院陽明院區    │    │            │2.出院療養金3,500 元│
├──┼────────┼───────┼──┼──────┼──────────┤
│ 4  │98年6 月10目起至│高雄醫學大學附│25天│25,000元    │1.住院保險金25,000元│
│    │同年7 月4 日止  │設中和紀念醫院│    │            │2.出院療養金5,500 元│
├──┼────────┼───────┼──┼──────┼──────────┤
│ 5  │98年7 月l6日起至│聖和醫院      │14天│14,000元    │1.住院保險金14,000元│
│    │同年月29日止    │              │    │            │2.出院療養金2,500 元│
├──┼────────┼───────┼──┼──────┼──────────┤
│ 6  │98年8 月4 日起至│長庚醫療財團法│22天│22,000元    │1.住院保險金22,000元│
│    │同年月25日止    │人嘉義長庚紀念│    │            │2.出院療養金11,000元│
│    │                │醫院          │    │            │                    │
├──┼────────┼───────┼──┼──────┼──────────┤
│總計│                │              │    │132,000元   │175,500元           │
└──┴────────┴───────┴──┴──────┴──────────┘